【裁判字號】    94,訴,1010
【裁判日期】    950227
【裁判案由】    確認會議決議無效
【裁判全文】
臺灣士林地方法院民事判決              94年度訴字第1010號
原      告  丙○○
訴訟代理人  丁○○
被      告  至善天下社區管理委員會
法定代理人  乙○○
訴訟代理人  周燦雄律師
            蔡炳楠律師
上列當事人間確認會議決議無效等事件，本院於民國94年2 月15
日言詞辯論終結，判決如下：
    主  文
確認原告與被告間之財務委員委任關係存在。
原告其餘之訴駁回。
訴訟費用由被告負擔二分之一，餘由原告負擔。
    事實及理由
壹、程序方面：
一、按「訴狀送達後，原告不得將原訴變更或追加他訴。」民事
    訴訟法第255 條第1 項前段固有明文規定。惟按，「確認法
    律關係之訴，非原告有即受確認判決之法律上利益者，不得
    提起之；確認證書真偽或為法律關係基礎事實存否之訴，亦
    同。前項確認法律關係基礎事實存否之訴，以原告不能提起
    他訴訟者為限。前項情形，如得利用同一訴訟程序提起他訴
    訟者，審判長應闡明之；原告因而為訴之變更或追加時，不
    受第255 條第1 項前段規定之限制。」同法第247 條亦有明
    文規定。經查，本件原告起訴時訴之聲明為：「確認被告於
    民國94年10月6 日第8 屆第5 次會議第7 項決議對於解任財
    務委員丙○○乙案解任為無效」，核屬確認法律關係基礎事
    實存否之訴，經本院於95年1 月4 日言詞辯論期日闡明後，
    原告當庭追加備位訴之聲明為：「確認原告與被告之間財務
    委員委任關係存在」，揆諸前揭法條規定，應准原告為前述
    聲明之追加。
二、又原告主張兩造間財務委員委任關係存在乙節，為被告所否
    認，原告主觀上認其在法律上之地位有不安之狀態存在，且
    此種不安之狀態，能以確認判決將之除去，揆諸前揭規定及
    說明，原告提起本件訴訟，應有確認利益，合先敘明。
貳、實體方面：
一、本件原告起訴主張：被告於94年10月6 日第8 屆第5 次管理
    委員會會議決議解任原告財務委員職務，由訴外人即委員謝
    秀梅接任。查至善天下住戶規約第7 條第2 款固規定：「副
    主任委員、財務委員及監察委員由主任委員於管理委員中選
    任之。」惟該條並未規定主任委員有解任權限，依「明示規
    定其一者，應認為排除其他」之拉丁法諺，可知主任委員僅
    有選任權而無解任權，且依社區慣例，歷屆主任委員、財務
    委員、監察委員向由全體委員互選產生，依職務性質觀之，
    監察委員、財務委員有制衡主任委員之行政監督責任，不得
    僅憑主任委員一人專斷意志將財務委員解任。又當初主任委
    員、副主任委員、財務委員等職位係住戶派系間談判協調之
    結果，乃權力契約，屬於行政協定，倘主任委員任意將原告
    解任，實係違反誠信原則，爰訴請確認上開解任決議無效，
    倘先位無理由，即訴請確認兩造間財務委員委任關係存在等
    語，並聲明：(1)先位訴之聲明：確認被告於94年10月6 日第
    8 屆第5 次會議第7 項決議對於解任財務委員丙○○乙案解
    任為無效。(2)備位訴之聲明：確認原告與被告之間財務委員
    委任關係存在。
二、被告則以：
  (一)被告係依公寓大廈管理條例第29條第1 項規定成立，並訂有
    住戶規約，依至善天下住戶規約第7 條第2 款規定：「副主
    任委員、財務委員及監察委員由主任委員於管理委員中選任
    之。」規約既賦予主任委員選任財務委員之職權，依論理法
    則，自應有權予以解任，故被告於94年10月6 日召開第8屆
    第5 次管理委員會會議，由主任委員裁示將原告財務委員職
    務解任，乃依規約行事，原無待於管理委員會決議，列為提
    案充其量僅係備查性質，原告以「決議」作為確認標的，應
    認無確認利益。
  (二)原告雖主張歷屆主任委員、監察委員、財務委員均由全體委
    員互選產生，而為社區例行選舉慣例云云，姑不論是否屬實
    ，縱令為真，亦係在無人質疑之情況下通融，難認已形成慣
    例，且在規約明定之情形下，無適用慣例之餘地，除非修改
    規約，否則自應依規約之規定辦理。
  (三)原告主張監察委員與財務委員有制衡主任委員衡平社區行政
    監督之責乙節，就監察委員一職而言所稱甚是，然就財務委
    員一職則未必然，蓋依規約第8 條第6 款規定：「財務委員
    掌管公共基金、管理及維護分攤費用（管理費），使用償金
    之收取、保管、運用及出納等事務。」故其乃委員會下之事
    務人員，屬主任委員之幕僚，應受主任委員指揮監督，雖在
    財務管理上有其獨立性，此乃事務本身之特性，不能因而認
    定財務委員對於主任委員之職務有何制衡作用，除非主任委
    員違反會計獨立原則而有所指示，財務委員自有拒絕配合之
    職責，除此之外，別無制衡可言。
  (四)依規約規定，財務委員由主任委員選任，自不能透過談判私
    下協調職位，縱有談判亦不生法律上效力等語，資為抗辯。
  (五)並聲明：原告之訴駁回。
三、兩造不爭執之事實：
  (一)至善天下社區管理委員會於88年6 月6 日成立，並於88年7
    月8 日向台北市政府報備准予報查。
  (二)至善天下住戶規約於88年6 月6 日訂立，第7 條第2 項規定
    ：「副主任委員、財務委員及監察委員由主任委員於管理委
    員中選任之。」
  (三)原告自94年6 月18日第8 屆第２次管理委員會會議起擔任至
    善天下社區管理委員會財務委員。
  (四)至善天下社區管理委員會主任委員乙○○於94年10月6 日第
    8 屆第5 次管理委員會會議裁示原告解任財務委員，由訴外
    人即委員謝秀梅接任。
四、基上兩造不爭執之事實，則本件兩造爭執要旨厥為：(一)至善
    天下社區管理委員會94年10月6 日第8 屆第5 次會議是否有
    決議將原告之財務委員職位解任？原告提起先位訴訟是否有
    確認利益？(二)依至善天下住戶規約第7 條第2 項規定，主委
    是否有解任財委之權限？(三)至善天下社區管理委員會是否有
    財務委員經全體委員互選產生之慣例？茲分述如下：
  (一)至善天下社區管理委員會94年10月6 日第8 屆第5 次會議是
    否有決議將原告之財務委員職位解任？原告提起先位訴訟是
    否有確認利益？
    按「確認法律關係之訴，非原告有即受確認判決之法律上利
    益者，不得提起之；確認證書真偽或為法律關係基礎事實存
    否之訴，亦同。前項確認法律關係基礎事實存否之訴，以原
    告不能提起他訴訟者為限。前項情形，如得利用同一訴訟程
    序提起他訴訟者，審判長應闡明之；原告因而為訴之變更或
    追加時，不受第255 條第1 項前段規定之限制。」民事訴訟
    法第247 條定有明文。經查：(1)本件原告先位聲明訴請確認
    被告於94年10月6 日第8 屆第5 次會議關於原告之解任決議
    為無效，係以決議內容本身為為確認之訴之對象，並非請求
    確認因該決議內容所生或受該決議危害影響之法律關係存在
    與否，而僅以單純之法律事實為確認之訴之訴訟標的，揆諸
    前揭法條規定，應以不能提起他訴訟者為限；經本院於95年
    1 月4 日言詞辯論期日闡明後，原告已當庭追加備位訴之聲
    明訴請確認原告與被告之間財務委員委任關係存在，則原告
    既非不能提起他訴訟，其先位聲明訴請確認法律關係基礎事
    實存否，於法即有未合。(2)況本件被告否認曾就解任原告乙
    事作成任何決議，核與證人即至善天下社區管理委員會副主
    任委員甲○○於本院95年2 月15日言詞辯論期日到庭證稱：
    「是當場宣布解任並任命新任財委，沒有經過表決」等語相
    符（第72頁），且觀諸兩造不爭執真正之94年10月6 日第8
    屆第5 次管理委員會會議紀錄影本（第25頁至第27頁），其
    中第7 項記載：「主席裁示：依據社區規約第7 條第2 款『
    副主任委員，財務委員及監察委員由主任委員於管理委員中
    選任之』之條文，財務委員丙○○委員解任，由謝秀梅委員
    接任，即日起生效」等語，未見管理委員就此議題進行決議
    之記載，則原告訴請確認根本不存在之決議為無效，顯無確
    認利益。
  (二)依至善天下住戶規約第7 條第2 項規定，主委是否有解任財
    委之權限？
    查至善天下住戶規約第7 條第2 項規定：「副主任委員、財
    務委員及監察委員由主任委員於管理委員中選任之。」等語
    ，此有兩造不爭執之上開規約影本在卷可稽（第14頁至第24
    頁），而原告主張主任委員僅有選任權而無解任權等語，被
    告則辯稱有選任權當然有解任權云云。(1)按「公寓大廈成立
    管理委員會者，應由管理委員互推1 人為主任委員，主任委
    員對外代表管理委員會。主任委員、管理委員之選任、解任
    、權限與其委員人數、召集方式及事務執行方法與代理規定
    ，依區分所有權人會議之決議。但規約另有規定者，從其規
    定。」公寓大廈管理條例第29條第2 項定有明文。又至善天
    下住戶規約第6 條第3 項規定：「管理委員會會議應有過半
    數以上之委員出席參加，其討論事項應經過出席委員過半數
    以上決議通過。」第7 條第4 項規定：「委員之任期，自88
    年6 月6 日起至89年6 月5 日止，為期1 年，連選得連任。
    」第5 項規定：「主任委員、副主任委員、財務委員及管理
    委員如喪失區分所有權人或住戶資格者，即當然解任」等語
    （第14頁至第24頁）。查上開規約第7 條第2 項既僅規定副
    主任委員、財務委員、監察委員由主任委員選任，而未特別
    規定主任委員選任後有任意解任委員之權限，則依文義及體
    系解釋，除符合規約第7 條第5 項當然解任事由外，管理委
    員任期應於1 年屆滿時始卸任，至於管理委員之其他解任方
    式，理應回歸公寓大廈管理條例第29條第2 項規定，依據區
    分所有權人會議決議辦理。本件既查無區分所有權人會議就
    管理委員解任方式作成特別決議，復無規約明文規定，則關
    於管理委員會一般事項之決定，自應依規約第6 條第3 項規
    定，以管理委員會決議方式行之。(2)被告雖辯稱：依照論理
    法則，有選任權自應有解任權云云，然依法理解釋，職務身
    分之取得與喪失，不必然依照同一方式，蓋一旦取得職務復
    喪失，涉及既得利益與期待之落空，基於信賴保護原則，一
    般立法例對於職務身分喪失之規定，多半較職務身分之取得
    方式更為嚴謹，諸如憲法增修條文第2 條第1 項前段規定：
    「總統、副總統由中華民國自由地區全體人民直接選舉之，
    自中華民國85年第9 任總統、副總統選舉實施。總統、副總
    統候選人應聯名登記，在選票上同列1 組圈選，以得票最多
    之1 組為當選。」同條第9 項則規定：「總統、副總統之罷
    免案，須經全體立法委員4 分之1 之提議，全體立法委員3
    分之2 之同意後提出，並經中華民國自由地區選舉人總額過
    半數之投票，有效票過半數同意罷免時，即為通過。」人民
    團體法第27條規定：「人民團體會員（會員代表）大會之決
    議，應有會員（會員代表）過半數之出席，出席人數過半數
    或較多數之同意行之。但左列事項之決議應有出席人數3 分
    之2 以上同意行之：…二、會員（會員代表）之除名。三、
    理事、監事之罷免。」公司法第199 條董事得由股東會之決
    議，隨時解任；如於任期中無正當理由將其解任時，董事得
    向公司請求賠償因此所受之損害。股東會為前項解任之決議
    ，應有代表已發行股份總數3 分之2 以上股東之出席，以出
    席股東表決權過半數之同意行之。」等。是以，至善天下社
    區規約固然明定主任委員有自由選任財務委員之權限，仍不
    得遽認主任委員必然得依同一方式自由解任財務委員，被告
    所稱之「論理法則」，尚乏所據。況依證人即至善天下社區
    管理委員會副主任委員甲○○於本院95年2 月15日言詞辯論
    期日到庭證稱：「至善天下之選舉情況為住戶大會選21個管
    理委員，管理委員選完再選主委，主委選完再選執事委員，
    包括副主委、財委、監委、安全委員、環保委員及園藝委員
    」、「在第8 屆委員選舉爭議很多，最後委員都是協調出來
    的，協調之後所有人表決通過，是同額競選」、「當時我們
    開會時主任委員要我擔任副主委，副主委出來後，我提議由
    原告擔任財委，大家也通過」等語綦詳（第71頁），則原告
    擔任本屆財務委員，是否係由主任委員依據住戶規約賦予之
    權利以自由意志選任，已非無疑，遑論事後有自由將之解任
    之權限。本件被告既未能舉證證明依規約、區分所有權人決
    議或其他依據，主任委員有解任財務委員之權限，其空言主
    張主任委員有解任權，即屬無據。
  (三)至善天下社區管理委員會是否有財務委員經全體委員互選產
    生之慣例？
    如前所述，被告未能舉證證明主張主任委員有解任財務委員
    之權限，則關於至善天下社區管理委員會是否有財務委員經
    全體委員互選產生之慣例乙節，即無庸認定，附此敘明。
五、綜上，至善天下社區管理委員會94年10月6 日第8 屆第5 次
    管理委員會未就解任原告財務委員職務乙事進行決議，原告
    先位聲明訴請確認不存在之決議無效，核無確認利益，應予
    駁回。又依至善天下社區規約規定，主任委員僅有選任財務
    委員之權限而無解任權，此外，復查無管理委員會決議將原
    告財務委員之職務解任，則原告之財務委員任期應自被選任
    為財務委員之日即94年6 月18日起1 年屆滿，原告備位聲明
    訴請確認與被告之財務委員委任關係存在，為有理由，應予
    准許。
六、本件判決基礎俱已臻明確，兩造其餘攻防方法及訴訟資料經
    本院審酌後，核與判決不生影響，無逐一論駁之必要，併此
    敘明。
七、據上論結，本件原告之訴為一部有理由、一部無理由，依民
    事訴訟法第79條，判決如主文。
中    華    民    國    95    年    2     月    27    日
                  民事第二庭  法  官  陳玉曆
以上正本證明與原本無異。
如對本判決上訴須於判決送達後20日內向本院提出上訴狀。
中    華    民    國    95    年    3     月    6     日
                              書記官  蔡雨呈


司法院資訊處製作；財團法人民間司法改革基金會備份。
